【裁判字號】    97,訴,2603
【裁判日期】    980423
【裁判案由】    妨害自由
【裁判全文】
臺灣板橋地方法院刑事判決              97年度訴字第2603號
公  訴  人  臺灣板橋地方法院檢察署檢察官
被      告  甲○○
上列被告因妨害自由案件，經檢察官提起公訴（97年度偵字第29
24號），本院判決如下：
    主  文
甲○○犯剝奪他人行動自由罪，累犯，處有期徒刑拾月。扣案之
鐵鍊壹條、鎖頭肆個均沒收。
    事  實
一、甲○○曾因妨害自由案，經本院91年度訴字第30號判處有期
    徒刑4 月確定，於91年7 月15日易科罰金執行完畢（不構成
    累犯）；又前因違反電子遊戲場業管理條例案件，經本院以
    94 年 度簡上字第542 號判處有期徒刑5 月確定，並於95年
    3 月14日易科罰金執行完畢（構成累犯）。猶不知悔改，緣
    吳政學（綽號「阿凱」，業經臺灣板橋地方法院檢察署檢察
    官以97年度偵字第29 24 號不起訴處分確定）欲向丙○○催
    詢其所積欠之債務，而委託甲○○代為處理，嗣於97年1 月
    6 日下午3 時30分許，因丙○○約吳政學至臺北市○○區○○路某工地，二人相約在臺北市○○○路昆陽捷運站見面，
    於是吳政學通知甲○○請其一同前往，協調丙○○積欠工程
    款事宜，而甲○○亦邀余文宏（另經臺灣板橋地方法院檢察
    署檢察官以97年度偵字第2924號不起訴處分確定）到場，欲
    處理該筆債務。丙○○到場後先搭乘吳政學所駕駛之自用小
    客車，並搭載甲○○及余文宏2 人，於同日晚間9 時到達臺
    北縣新莊市某處，因吳政學有事先行離開，而由甲○○與丙○○協商債務解決，丙○○並改搭乘由甲○○所駕駛車牌號
    碼6079-FH 號自用小客車。詎甲○○竟基於妨害自由之犯意
    ，於丙○○上車後，即以車上鐵鍊及鎖頭銬上丙○○之腳，
    並將丙○○載至臺北縣五股鄉觀音山某處小廟後始解開鐵鍊
    ；復以加害生命、身體之事對丙○○恫稱：如不敢快拿錢出
    來解決，就要在山上挖一個洞叫你跳下去等語，使丙○○心
    生畏懼，致生危害於安全，而依甲○○指示打電話向其妻子
    乙○○籌款，並使丙○○之行動自由受到限制；俟於翌（7
    ）日凌晨0 時30分許，甲○○將丙○○載至臺北縣三峽鎮某
    處山上小廟內，要丙○○在該處睡覺，丙○○表示天氣太冷
    ，希望到賓館休息，甲○○即打電話予其友人，於同日凌晨
    3 時30分許，將丙○○帶至臺北縣新莊市○○路某不詳處所
    休息；復於同日下午1 時許，甲○○載丙○○離開上開處所
    至臺北縣新莊市某停車場後，要求丙○○打電話籌錢，並接
    續以加害生命之事對丙○○恫稱：如果籌不到錢就等死等語
    ，使丙○○心生畏懼，致生危害於安全，而依指示撥打電話
    予其舅舅戊○○請求調錢，因戊○○要求出示債權證明及債
    務打折，甲○○即至臺北縣新莊市○○○路54號旁之超商欲
    傳真資料予戊○○，丙○○即藉機向路人求救。嗣於同日晚
    間7 時30分許，為警當場逮捕甲○○，並在甲○○所駕駛之
    自用小客車上扣得鐵鍊1 條、鎖頭4 個、商業本票22張、商
    業本票影本8 張、工程請款單影本4 張、委託書7 張、丙○○身分證影本1 張、丙○○所有行動電話門號000000 0000
    號SIM 卡1 張等物。
二、案經丙○○訴由臺北縣政府警察局新莊分局報請臺灣板橋地
    方法院檢察署檢察官偵查起訴。
    理  由
一、按被告以外之人於審判外之言詞或書面陳述，除法律有規定
    者外，不得作為證據。次按被告以外之人於審判外之陳述，
    經當事人於審判程序同意作為證據，法院審酌該言詞陳述或
    書面陳述作成時之情況，認為適當者，亦得為證據。當事人
    、代理人或辯護人於法院調查證據時，知有第一百五十九條
    第一項不得為證據之情形，而未於言詞辯論終結前聲明異議
    者，視為有前項之同意，刑事訴訟法第159 條第1 項及第15
    9 條之5 分別定有明文。查本案以下所引證據，均未據被告
    及公訴人否認其證據能力，且未於本案言詞辯論終結前聲明
    異議，則本院審酌該等證據核無違法取證或證明力顯然過低
    之情事，依各該陳述作成時之狀況，並無不適當之情形，自
    均得為證據，合先敘明。
二、訊據被告甲○○矢口否認有上揭犯行，並辯稱：伊沒有說要
    挖洞給被害人死，伊沒有恐嚇他，鐵鍊伊只是拿出來給被害
    人看，伊沒銬住他的腳或身體，伊帶被害人到觀音山涼亭談
    ，伊只是跟被害人說欠人家錢要好好處理，伊的車上也有鐵
    鍊，伊也可以把你銬起來，但是欠錢還錢就可以了，不用做
    到這樣，那個鐵鍊是伊在做釣蝦場時，用來鍊住遊戲機用的
    ，後來釣蝦場沒有做了才將鐵鍊放在車上，伊沒有妨害被害
    人的自由，也沒有恐嚇他，說不還錢要挖叫他跳下去等語，
    伊有拿被害人欠別人錢的明細給他看，被害人自己也有承認
    ，伊知道伊自己錯的地方是沒有執照不能幫人協調債務云云
    。經查：
（一）上揭事實，業據告訴人丙○○於警詢（見97年度偵字第29
      24號偵查卷第7 頁至第15頁）、偵查中（見前揭偵查卷第
      114 頁）及本院審理時指述綦詳（見本院98年3 月30日審
      判筆錄第3 至6 頁）。又證人戊○○於本院審理中證稱：
      （請說明當時丙○○打電話給你的情形？）他說他有些債
      務關係，被人綁票，請我幫他處理，看是否能夠幫忙他，
      我就問他是何人綁他，丙○○就把電話拿給綁他的那個人
      ，我問他什麼事，那個人就在電話中說叫我自己問丙○○
      看是什麼事情。然後，我問丙○○是什麼債務，他就說一
      些我也不清楚的關係，我問綁他的人到底丙○○欠他多少
      錢，是否可以把借據給我看，若可以處理的話，是否可以
      打折扣，那個人到了晚上六、七、八點吃晚飯時，他就把
      來往的帳單傳真給我。（傳真給你後，你做了什麼事情？
      ）隔了一個小時左右，丙○○打電話來說他已經在新莊分
      局的某一個派出所，不知道丙○○說他已經報案還是要去
      借用廁所時，跟那裡的小姐說他被綁架了，反正就是丙○○打電話來時，他已經在派出所了。（丙○○有無在電話
      中說他是為何原因欠債？）那些債務都是跟作工地的業主
      沒有給他錢，其他的包商再去找人綁他，大概是這樣，好
      像那些包商聯合起來叫人綁他出來。（丙○○或是對方綁
      他的人，是否有說幾個人綁他？）丙○○說其中一個包商
      打電話約他，到哪個捷運地點，然後有一個人帶他到車上
      ，把他帶走，我是在電話中聽到丙○○這樣說，丙○○說
      車子裡面有兩個人，有一個人下去傳真，一個在車上看著
      他。我問丙○○有沒有被打，丙○○說有被打了幾下，手
      還是腳被綁，我沒有問被什麼東西綁。（丙○○有無說他
      從何時就被綁，還是綁架多久了？）丙○○說他打電話的
      前一天，有經過一個晚上，就已經約在外面，就被綁了，
      也就是打電話給我時，他在車上過了一夜等語（見本院98
      年3 月5 日審判筆錄）。證人戊○○所述核與告訴人指述
      情節大致相符。又證人乙○○亦於警詢、偵查及本院審理
      中證稱告訴人確有打電話向伊調錢之情事無訛。此外，證
      人余文宏於警詢、偵查中雖否認有強押、恐嚇告訴人丙○○之情事，然其所述經過情形與告訴人之指述亦尚稱相符
      （見97年度偵字第2924號卷第33頁以下、第105 頁以下）
      。並有鐵鍊1 條、鎖頭4 個、商業本票22張、商業本票影
      本8 張、工程請款單影本4 張、委託書7 張、丙○○身分
      證影本1 張、丙○○所有行動電話門號000000 0000 號SI
      M 卡1 張等物扣案足資佐證。
（二）被告雖猶以前詞置辯，然依告訴人丙○○之指述，其係趁
      著甲○○去傳真債權證明文件時，跟余文宏說要去附近買
      個咖啡，就請賣咖啡的小妹打電幫忙報警等語，核與證人
      丁○○於本院審理時證稱：當時是接獲勤務中心通知有人
      被綁架，在哪個超商，並且有車牌號碼，伊就到那個通報
      的地點，也就是民安西路的超商，然後伊同事有七、八個
      人到超商，伊不知道何人報案，就把超商圍住，發現那台
      車子，伊大喊何人報案，因為當時說是路人報案，伊不知
      道到底何人，後來被害人在超商外面就舉手說是他報案的
      ，說他如何報案，他說他被押，伊就將全部的人帶回派出
      所等語相符（見本院98年3 月26日審判筆錄）。可見本件
      警方為何得知被告在何處傳真債權證明文件及其作案用之
      車輛，係因告訴人趁隙報案之故。若被告僅係與告訴人協
      商債務處理問題，告訴人並非被拘束人身自由，又何須趁
      機向警方報案？
（三）綜上所述，被告所辯應無足採，本件事證已臻明確，被告
      犯行堪以認定，應依法論科。
二、核被告所為，係犯刑法第302 條第1 項之剝奪他人行動自由
    罪。公訴人認被告在限制告訴人之行動自由之過程中，亦有
    以加害生命、身體之事向其恫嚇等行為，另涉犯刑法第305
    條之恐嚇危害安全之罪嫌，並與刑法第302 條第1 項之罪應
    分論併罰。惟按「刑法第302 條之妨害自由罪，原包括私禁
    及以其他非法方法剝奪人之行動自由而言，所謂非法方法，
    當包括強暴脅迫等情事在內。上訴人以水果刀強押周女上其
    駕駛之自用轎車，剝奪其行動自由，並將車駛向屏東縣萬丹
    公墓途中，周女要求迴車，並表示如不迴車，即跳車云云，
    上訴人於妨害自由行為繼續中，嚇稱如跳車即予輾死等語，
    自屬包含於妨害周女行動自由之同一意念之中。縱其所為，
    合於刑法第305 條恐嚇危害安全之情形，仍應視為剝奪行動
    自由之部分行為」（最高法院74年度台上字第3404號判例意
    旨參照）。從而被告雖有恐嚇告訴人之行為，然告訴人除遭
    被告以鐵鍊鍊住腳之方式而限制行動自由外，於被告解開告
    訴人之鐵鍊後，亦因被告之恐嚇行為而繼續遭受行動自由之
    限制，自應視被告之恐嚇行為為係其妨害自由行為之部分行
    為，不另論罪，應予敘明。又被告有如事實欄所載前科及刑
    之執行情形，有臺灣高等法院被告前案紀錄表在卷可稽，其
    於受徒刑執行完畢後5 年內故意再犯有期徒刑以上之本罪，
    應依累犯規定加重其刑。爰審酌被告素行不佳，前已因妨害
    自由罪經本院判處徒刑確定，有臺灣高等法院被告前案紀錄
    表在卷可憑，又再犯本罪，兼衡其犯罪之動機、目的、手段
    、對告訴人所生危害程度、告訴人於本院審理中表示願原諒
    被告、暨被告犯罪後態度等一切情狀，量處如主文所示之刑
    。又扣案之鐵鍊1 條、鎖頭4 個，係被告所有供犯本罪所用
    之物，爰併予宣告沒收。其餘扣案物品則非被告所有供犯罪
    所用之物，自不予宣告沒收，附此敘明。
據上論斷，應依刑事訴訟法第299 條第1 項前段，刑法第302 條
第1 項、第47條第1 項、第38條第1 項第2 款，判決如主文。
本案經檢察官林俊峰到庭執行職務。
中    華    民    國    98    年    4     月    23    日
                  刑事第十五庭  審判長法  官  李君豪
                                      法  官  何燕蓉
                                      法  官  錢衍蓁
上列正本證明與原本無異。
如不服本判決，應於判決送達後10日內敘明上訴理由，向本院提
出上訴狀 (應附繕本) ，上訴於臺灣高等法院。其未敘述上訴理
由者，應於上訴期間屆滿後20日內向本院補提理由書「切勿逕送
上級法院」。
                                      書記官  金和國
中    華    民    國    98    年    4     月    23    日
附錄本案論罪科刑法條全文
刑法第302 條：
私行拘禁或以其他非法方法，剝奪人之行動自由者，處五年以下
有期徒刑、拘役或三百元以下罰金。
因而致人於死者，處無期徒刑或七年以上有期徒刑，致重傷者，
處三年以上十年以下有期徒刑。
第一項之未遂犯罰之。


司法院資訊處製作；財團法人民間司法改革基金會備份。
